【裁判字號】    99,訴,1121
【裁判日期】    991130
【裁判案由】    遷讓房屋
【裁判全文】
臺灣士林地方法院民事判決              99年度訴字第1121號
原      告  莊毓倩
訴訟代理人  蕭琪男律師
被      告  全聯實業股份有限公司
法定代理人  林敏雄
訴訟代理人  江東原律師
            趙文銘律師
            黃毓棋律師
被      告  美秀開發股份有限公司
法定代理人  郭建宏
訴訟代理人  朱容辰律師
複 代理 人  陳映姿
參  加  人  上豪租賃股份有限公司
法定代理人  黃法舟
訴訟代理人  李世豪
上列當事人間遷讓房屋事件，本院於民國99年11月16日言詞辯論
終結，判決如下：
    主  文
原告之訴及假執行之聲請均駁回。
訴訟費用由原告負擔。
    事實及理由
壹、程序方面：
一、按訴狀送達後，原告不得將原訴變更或追加他訴，但擴張或
    減縮應受判決事項之聲明者，不在此限，民事訴訟法第255
    條第1 項第3 款定有明文。本件原告訴之聲明第1 項後段於
    起訴時原為：被告美秀開發股份有限公司（下稱美秀公司）
    …並自98年9 月16日起至遷讓返還系爭房地時止，按月給付
    原告新臺幣（下同）10萬元。嗣於訴訟進行中之民國99年10
    月19日具狀變更為：被告美秀公司應…自98年9 月16日起至
    遷讓返還系爭房地時止，按月給付原告15萬元，核其所為，
    應屬擴張應受判決事項之聲明，揆之首揭規定，尚無不合，
    應可准許變更，先予敘明。
二、次按就兩造之訴訟有法律上利害關係之第三人，為輔助一造
    起見，於該訴訟繫屬中，得提出參加書狀，表明本訴訟及當
    事人、參加人於本訴訟之利害關係及參加訴訟之陳述，向本
    訴訟繫屬法院為參加。參加，得與上訴、抗告或其他訴訟行
    為，合併為之。民事訴訟法第58條第1 項、第2 項、59條定
    有明文。本件原告與被告美秀公司，就原告是否應受第三人
    上豪租賃股份有限公司（下稱上豪公司）與被告美秀公司間
    簽訂之租賃契約拘束爭執而涉訟，關乎上豪公司是否應就該
    租賃契約負債務不履行之責任問題，則上豪公司就兩造訴訟
    應有法律上利害關係，其陳明上旨於99年11月16日本院言詞
    辯論時到庭以言詞表示參加，嗣於同日下午補正參加書狀，
    應已為合法參加，併予敘明。
貳、實體方面：
一、原告主張：原告於民國98年9 月16日因買賣自參加人上豪公
    司取得坐落臺北市○○區○○段1 小段87之5 地號之土地應
    有部分萬分之1435及其上同段2277建號即門牌號碼臺北市○
    ○區○○路215 號1 樓房屋及2320建號應有部分萬分之1647
    之所有權（下稱系爭不動產），而系爭不動產其中如附圖所
    示斜線部分（下稱系爭房地），於原告取得所有權之前，先
    由被告美秀公司轉租予被告全聯實業股份有限公司（下稱全
    聯公司），每月收取15萬元之租金。待原告取得所有權後，
    原告與被告美秀公司間已無租賃關係，被告美秀公司及全聯
    公司占用系爭房地，已屬無權占有。被告美秀公司自原告取
    得系爭不動產所有權時起，無法律上原因就系爭房地每月受
    有15萬元相當於租金之利益，致原告受有同額之損害，為此
    ，乃依民法第767 條第1 項、第179 條規定，請求美秀公司
    及全聯公司遷讓返還系爭房地，並請求被告美秀公司自98年
    9 月16日起至遷讓返還系爭房地之日，按月返還原告不當得
    利15萬元，故聲明：(一)被告美秀公司應將系爭房地遷讓返還
    原告，並自98年9 月16日起至遷讓返還系爭房地時止，按月
    給付原告15萬元。(二)被告全聯公司應將系爭房地遷讓返還原
    告。(三)訴訟費用由被告負擔。(四)原告願供擔保，請准宣告假
    執行。
二、被告美秀公司則以：被告美秀公司於98年3 月23日將系爭房
    地出租予全聯公司，已獲得當時系爭不動產所有權人即訴外
    人郭建宏同意，並於同日就租賃契約請求臺灣臺北地方法院
    所屬律衡民間公證人事務所公證人詹晉良公證（下稱美秀全
    聯租約）。嗣被告美秀公司又於98年6 月1 日與參加人上豪
    公司就系爭房地簽訂「房地租賃契約書」，約定租期為10年
    ，前3 年每月租金為10萬元，並同意美秀公司轉租予全聯公
    司（下稱上豪美秀租約）。嗣上豪公司於98年8 月17日與原
    告簽訂不動產買賣契約，由上豪公司將系爭不動產出賣予原
    告，買賣契約已記載「本房地有出租情形，租金如契約…買
    賣標的物登記日起算租賃租金。租金登記日前賣方收取。登
    記日後買方收取。於交屋日前賣方會同買方換約」等語，另
    原告取得系爭不動產所有權後，亦已每月向被告美秀公司收
    取租金，而已認同上豪美秀租約，並由原告承擔參加人上豪
    公司對於被告美秀公司之租賃債務，被告美秀公司至少得主
    張前開換約之約定為利益第三人契約，詎原告竟生反覆，請
    求被告遷讓返還系爭房地，有違上開買賣契約之一般契約效
    力及誠信原則。被告美秀公司占有系爭房地並非無權占有，
    原告不得請求被告美秀公司返還不當得利，而縱認法院認定
    被告美秀公司應返還不當得利，美秀公司自98年9 月16日起
    即按月給付原告租金，扣除稅金及匯費後，原告每月受領之
    金額為8 萬9,970 元，應自原告請求之數額中扣除等語置辯
    ，故請求駁回原告之訴並命原告負擔訴訟費用，又如受不利
    益判決，願供擔保請准宣告免為假執行。
三、被告全聯公司則以：原告已就上豪美秀租約為債務承擔。如
    非如此，美秀全聯租約，亦經當時系爭不動產之所有權人同
    意，且經過公證，應類推民法第425 條買賣不破租賃之規定
    ，於原告取得系爭不動產所有權後，美秀全聯租約對於原告
    繼續存在，被告全聯公司占有系爭房地並非無權占有等語置
    辯，故請求駁回原告之訴及假執行之聲請並命原告負擔訴訟
    費用，又如受不利益判決，願供擔保請准宣告免為假執行，
四、參加人上豪公司參加意旨略以：參加人於98年8 月17日與原
    告簽訂不動產買賣契約，由參加人將系爭不動產出賣予原告
    ，並於買賣契約記載「本房地有出租情形，租金如契約…買
    賣標的物登記日起算租賃租金。租金登記日前賣方收取。登
    記日後買方收取。於交屋日前賣方會同買方換約」等語，雙
    方已約明由原告承擔上豪美秀租約，參加人依該租約向被告
    美秀公司收取之押租金30萬元，原告於給付參加人買賣價金
    時亦已自價金中扣除相同金額，被告美秀公司亦按月給付原
    告租金，原告已承擔參加人上豪公司對於被告美秀公司之租
    賃債務，被告美秀公司並非無權占有，亦非不當得利等語。
五、本件不爭執事項：
  (一)系爭不動產原為參加人所有，嗣於98年1 月13日信託登記予
    訴外人郭建宏，復於98年5 月5 日塗銷信託登記恢復為參加
    人所有，又於98年9 月16日因買賣而移轉登記予原告。
  (二)被告美秀公司經訴外人郭建宏同意出租後，於98年3 月23日
    與被告全聯公司簽訂「房地租賃契約書」（即美秀全聯租約
    ），約定美秀公司將系爭不動產如起訴狀附件一（本院卷第
    21頁）所示斜線範圍共245 坪（含公共設施）即系爭房地出
    租予全聯公司，並於同日就租賃契約請求臺灣臺北地法院所
    屬律衡民間公證人事務所公證人詹晉良公證。
  (三)參加人於98年6 月1 日與被告美秀公司簽訂「房地租賃契約
    書」（即上豪美秀租約），將上豪公司所有之系爭房地出租
    予美秀公司，約定租期10年，前3 年每月租金為10萬元，並
    同意美秀公司轉租予全聯公司，而此份租約未經公證。
  (四)參加人於98年8 月17日與原告簽訂不動產買賣契約，由參加
    人將系爭不動產出賣予原告，買賣契約並記載「本房地有出
    租情形，租金如契約…買賣標的物登記日起算租賃租金。租
    金登記日前賣方收取。登記日後買方收取。於交屋日前賣方
    會同買方換約」，嗣參加人已於98年9 月16日將系爭不動產
    移轉登記予原告。
  (五)系爭房地現由被告全聯公司直接占有使用中。
六、本件爭執之事項：
  (一)被告美秀公司是否間接占有系爭房地（原告與被告美秀公司
    就此不爭執）？如有，有無正當權源？原告可否請求被告美
    秀公司遷讓返還系爭房地？
  (二)被告全聯公司占有系爭房地，有無正當權源？原告可否請求
    被告全聯公司遷讓返還系爭房地？
  (三)被告美秀公司是否自98年9 月16日起，因無權占有系爭房地
    ，每月受有15萬元相當租金之利益，致原告受有同額之損害
    ？原告請求被告美秀公司自98年9 月16日起至返還系爭房地
    予原告止，按月給付15萬元，有無理由？
七、本院之判斷：
  (一)系爭房地現由被告美秀公司間接占有，並由被告全聯公司直
    接占有：
    (1)查系爭房地現由被告全聯公司占有使用中，為兩造所不爭
      執，應堪信為真實。據此，被告全聯公司為系爭房地之直
      接占有人，應屬無訛，堪予認定。
    (2)原告與被告美秀公司就被告美秀公司間接占有系爭房地，
      亦不爭執。而被告全聯公司占有使用系爭房地，原本係依
      美秀全聯租約，嗣原告取得所有權後，被告全聯公司則繼
      續支付被告美秀租金（見本院卷第93頁），足認被告全聯
      公司占有系爭房地，仍然本於美秀全聯租約為之。職是，
      被告美秀公司對於系爭房地應確仍有事實上之管領力，為
      間接占有人。
  (二)被告美秀公司及全聯公司占有系爭房地，並非無權占有：
    (1)按稱租賃者，謂當事人約定，一方以物租與他方使用收益
      ，他方支付租金之契約。民法第421 條第1 項定有明文。
      是承租人占有租賃物，對出租人而言，自非無權占有。又
      按債權人得將債權讓與於第三人。第三人與債權人亦得訂
      立契約承擔債務人之債務，其債務於契約成立時，移轉於
      該第三人。民法第294 條第1 項前段、民法第300 條亦有
      明定。此所稱「債務於契約成立時，移轉於該第三人」，
      依據契約自由原則，當事人如約定移轉時點者，自應從之
      。又依不當得利之法則請求返還不當得利者，以無法律上
      之原因而受利益，致他人受有損害為要件，此見民法第17
      9 條規定甚明。故倘若受有利益有法律上原因，因受損害
      者，即無從依不當得利之法律關係請求返還。
    (2)查參加人於98年6 月1 日與被告美秀公司簽訂上豪美秀租
      約，將上豪公司所有之系爭房地出租予美秀公司，約定租
      期10年，前3 年每月租金為10萬元，並同意美秀公司轉租
      予全聯公司。嗣參加人於98年8 月17日與原告簽訂不動產
      買賣契約，由參加人將系爭不動產出賣予原告，已於買賣
      契約記載「本房地有出租情形，租金如契約…買賣標的物
      登記日起算租賃租金。租金登記日前賣方收取。登記日後
      買方收取。於交屋日前賣方會同買方換約」等文字，此均
      為兩造所不爭執，堪認為真實。原告既於不動產買賣契約
      為前述記載，由系爭不動產繼受人於取得所有權時起，受
      讓該系爭不動產所存租約而得收取租金之權利觀之，所謂
      由原告收取租金，衡情應非單純債權讓與而已，而應同時
      存有承擔租賃債務之真意。依照前開說明，原參加人對於
      被告美秀公司所負之租賃債務，應於該債權讓與及債務承
      擔契約所定原告取得系爭不動產時起，移轉於原告。換言
      之，原告已於98年9 月16日起繼受為上豪美秀租約之出租
      人，被告美秀公司則仍為該租約之承租人。
    (3)原告雖否認有債務承擔之情事，並辯稱：買賣契約約定另
      外換約，應從換約後租賃當事人才變成原告云云。惟解釋
      意思表示，應探求當事人之真意，不得拘泥於所用之辭句
      ，為民法第98條所規定。所謂探求當事人之真意，如兩造
      就其真意有爭執時，應從該意思表示所根基之原因事實、
      經濟目的、一般社會之理性客觀認知、經驗法則及當事人
      所欲使該意思表示發生之法律效果而為探求，並將誠信原
      則涵攝在內，藉以檢視其解釋結果對兩造之權利義務是否
      符合公平正義。本件從參加人與原告約定由原告自取得系
      爭不動產所有權時起收取租金及參酌參加人陳稱其已將向
      被告美秀公司收取之租賃保證金30萬元充作系爭不動產之
      買賣價金一節，原告並未否認之事實觀之，並依締約之經
      濟目的、衡以經驗法則及誠信原則，足認前開換約，真意
      應在原告取得系爭不動產後，原告須將「與實際租賃契約
      當事人不符」之上豪美秀租約之書面，更換為與實際相符
      者而言，尚不得逕憑「換約」2 字，害及當事人承擔債務
      之真意，據此，原告否認債務承擔云云，即非可採。
    (4)原告已承擔上豪美秀租約而為該租約之出租人，被告美秀
      公司則仍為承租人。依照前開說明，被告美秀公司間接占
      有系爭房地，並非無權占有，原告不得本於物上請求權，
      請求被告美秀公司遷讓返還系爭房地。另被告美秀公司間
      接占有系爭房地，雖受有利益，但非無法律上原因，原告
      不得請求被告美秀公司返還不當得利。又原告承擔債務之
      上豪美秀租約，既已同意被告美秀公司將系爭房地轉租予
      被告全聯公司，則被告全聯公司依美秀全聯租約直接占有
      系爭房地，依占有連鎖之法理，對於原告亦非無正當權源
      。原告亦不得請求被告全聯公司遷讓返還系爭房地。
八、綜上所述，本件原告以被告美秀公司及全聯公司無權占有系
    爭房地，被告美秀公司因而無法律上原因，每月受有相當於
    租金15萬元之利益，致原告受有同額損害，而依民法第767
    條第1 項前段，請求被告美秀公司及全聯公司遷讓返還系爭
    房地，並請求被告美秀公司自98年9 月16日起至遷讓返還系
    爭房地時止，按月給付原告15萬元，為無理由，應予駁回。
    而原告之訴既經駁回，其假執行之聲請，即失所附麗，應併
    予駁回之。
九、本件事證已臻明確，兩造其餘訴訟資料及攻擊、防禦方法，
    核與結論之判斷，不生影響，爰不一一論列，附此敘明。
十、據上論結，原告之訴為無理由，依民事訴訟法第78條，判決
    如主文。
中    華    民    國    99    年    11    月    30    日
                  民事第二庭  法  官  周群翔
以上正本證明與原本無異。
如對本判決上訴，應於判決送達後20日內向本院提出上訴狀；若
委任律師提起上訴者，應一併繳納上訴審裁判費，否則本院得不
命補正逕行駁回上訴。
中    華    民    國    99    年    12    月    1    日
                              書記官  游育慈

司法院資訊處製作；財團法人民間司法改革基金會備份。
